【裁判字號】    99,台上,4216
【裁判日期】    990708
【裁判案由】    強盜殺人
【裁判全文】
最高法院刑事判決            九十九年度台上字第四二一六號
上  訴  人  乙○○
上列上訴人因強盜殺人案件，不服台灣高等法院中華民國九十九
年四月二十日第二審判決（九十九年度上重訴字第七號，起訴案
號：台灣新竹地方法院檢察署九十七年度偵字第六二０七號），
提起上訴後又撤回上訴，經原審法院依職權逕送審判，視為上訴
人已提起上訴，本院判決如下：
    主  文
上訴駁回。
    理  由
本件原判決認定上訴人乙○○曾受僱前往○○○○股份有限公司
（設○○縣○○鄉○○村○鄰○○六－一號，負責人黃○○，下
稱○○公司）修繕鐵皮屋，得悉該公司二樓係被害人即會計邱○
○之辦公處所，平常僅邱○○一人在該辦公室內，且○○公司係
於每月五日發放員工薪資，乃於民國九十七年八月十日前某日，
邀約廖○○同往行竊遭拒。嗣於九十七年九月五日即○○公司發
薪日，上訴人再邀約廖○○同往行竊，廖○○即駕駛自小客車搭
載上訴人至苗栗縣竹南工業區，由上訴人駕駛其之前所竊取停置
該處牌照號碼○○－○○○○號自小客車（上訴人竊盜部分業經
判決確定），彼等二人即各自駕駛自小客車前往○○公司，廖○
○於半途向上訴人告稱其不願同往行竊，上訴人遂要求廖○○在
獅頭山牌樓附近等候。上訴人於九十七年九月五日上午十時四十
分許，抵達○○公司後見該公司負責人黃○○之車輛停在辦公室
外，因無法即時著手行竊而以行動電話與廖○○聯絡，至同日上
午十時四十八分許發現黃○○已駕車離去，被害人亦下樓走向辦
公室後方之工廠，上訴人於以電話向廖○○告知其將入內行竊後
，迅即下車進入○○公司二樓之辦公室內（侵入住居部分未據告
訴），竊得被害人所有之綠色背包一個（內有現金約新台幣〈下
同〉九萬餘元、行動電話一支、提款卡、信用卡、存摺、證件等
物），復開啟現場辦公桌抽屜搜尋財物時，聽聞被害人返回上樓
之聲音，上訴人於逃離時在二樓會客室遇見被害人，被害人即質
問並捉住上訴人左手，上訴人為脫免逮捕而動手欲將被害人推開
，惟因被害人緊捉不放而相互拉扯，上訴人隨即遭現場木製圓椅
絆倒，上訴人為遂行其脫逃之目的，即拿起該木製圓椅朝被害人
身體揮擊，致被害人難以抗拒而放手，上訴人即手持該木製圓椅
欲逃離，被害人復上前將上訴人拉住，上訴人因重心不穩而再次
跌倒，上訴人見無法擺脫被害人，頓起殺害被害人之犯意，明知
頭、臉部係人體甚為脆弱之要害處，苟持質地堅硬之木製圓椅朝
人體頭、臉部重擊，極易致人於死，竟手持該木製圓椅尾端朝被
害人頭、臉部正面猛力揮擊數下，直至被害人癱軟倒地始罷手，
被害人因而受有：１、頭部外傷：鈍挫傷：(1)、臉部凹陷性鈍挫
傷：Ａ、自右額部至左頰部斜向凹陷性鈍挫傷及左眼眶部多處撕
裂傷，長約十八公分，寬約六公分。Ｂ、自右眼眶部至左眼眶部
有凹陷性鈍挫傷，長約十三公分，寬約六公分。(2)、顏面撕裂傷
：Ａ、右額部撕裂傷一處，長約四點五公分。Ｂ、右頰部撕裂傷
一處，長約三公分。(3)、頭、頸部其他鈍挫傷：Ａ、右臉頰部鈍
挫傷造成皮下出血。Ｂ、右側頭皮下廣泛出血。Ｃ、鼻樑、鼻頭
及鼻翼處多處擦挫傷。Ｄ、右唇挫傷。Ｅ、頸前部數處方向不同
之線形擦痕。(4)、顱骨及顏面骨粉碎骨折：右側頭皮廣泛皮下出
血、額骨、頂骨及顳骨呈粉碎性骨折並延伸至顱底及枕骨、上顎
骨及下顎骨骨折、腦部局部蜘蛛膜下腔出血。２、上肢擦傷：(1)
、右上臂背部一處三×零點九公分擦傷。(2)、左肘後部二處零點
七×零點九公分及二點五×二點三公分瘀傷。(3)、左前臂肘後部
下方一處二×一公分瘀傷。(4)、右手腕內側一處二×二公分等嚴
重傷勢，並因上開頭部鈍挫傷之傷勢，導致中樞神經休克而當場
死亡。上訴人於逃離時併將該木製圓椅帶離現場，並將之丟棄在
台四一線二點六公里處路旁之樹叢內，隨即以電話與廖○○聯絡
並會合，上訴人於逃逸途中將所竊得之上開自小客車丟棄，並於
改搭廖○○所駕駛之自小客車時，將贓款中之四萬四千元交與廖
○○，上訴人並沿途丟棄被害人所有之綠色背包及其內物品。嗣
○○至○○公司發現上情並報警，警方於九十七年九月十日拘
提上訴人、廖○○到案，並由上訴人帶領警方前往查扣得其丟棄
之上開木製圓椅一把，而查悉上情等情。係以訊據上訴人對上開
事實發生之經過供承不諱，上訴人雖否認有殺害被害人之犯意，
辯稱：伊想逃離現場而持木製圓椅毆擊被害人，伊於被害人放手
後就離開了云云。然查上訴人於警詢、檢察官偵查及事實審法院
審理中，就上開事實發生之經過均坦承不諱，核與證人甲○○、
○○、廖○○、黃○○等人所證述之情節大致相符，並有現場
相關地圖及現場圖、相關車輛車籍查詢資料、相關車輛行經路線
監視錄影畫面時地一覽表、監視器畫面翻拍相關照片、案發現場
及木製圓椅相關照片、相關車輛棄置情形照片、現場蒐證相關照
片、上訴人與廖○○持用行動電話之通聯紀錄附卷可證，復有上
訴人行兇所用之木製圓椅一把扣案可稽。又警方於案發後採集(1)
、被害人右手無名指、食指、中指指甲內殘留之檢體，(2)、扣案
木製圓椅椅面上血跡，(3)、車牌號碼○○－○○○○號自用小客
車右前座座椅椅套、駕駛座車門扶手、右前座椅椅背上之血跡，
送經內政部警政署刑事警察局鑑驗比對結果，認上開(1)、被害人
右手無名指指甲殘留檢體之DNA－STR型別檢出混合型，該混合型
別排除被害人邱○○之DNA－STR型別後，其餘型別與上訴人型別
相同，而被害人右手食指、中指指甲殘留檢體之Ｙ染色體DNA－
STR型別則與上訴人之ＤＮＡ相同；上開(2)、(3)、之血跡ＤＮＡ
均與被害人DNA－STR型別相同，有「０九０五專案」現場勘察證
物清單、「０九０五專案」○○－○○○○車輛勘察證物清單、
「０九０五專案」０九一一涉嫌人標準檢體及犯案工具採證清單
、刑事案件證物採驗紀錄表、內政部警政署刑事警察局九十七年
九月十一日刑醫字第０九七０一三四五七三號鑑驗書，及九十七
年十月二十日刑醫字第０九七０一三七五八０號鑑驗書各一份附
卷可證。另台灣新竹地方法院檢察署檢察官督同法醫師相驗後解
剖鑑定被害人死因結果，認依被害人屍體上之傷勢研判：(1)、被
害人死因為頭部鈍挫傷，導致中樞神經休克死亡，(2)、被害人頭
部有多處不同方向及形狀之鈍挫傷，臉部明顯可見二處不同方向
凹陷性挫傷，研判死者曾被鈍器數次攻擊，(3)、被害人主要外傷
集中在頭部，而頭部之創傷造成顱骨及顏面骨粉碎性骨折，研判
被害人頭部受到重大之攻擊，(4)、被害人其餘上肢之挫傷多為擦
挫傷，可能為抵抗或擦撞時造成，有勘驗筆錄、相驗屍體證明書
、法醫檢驗報告書、法務部法醫研究所九十七年十月三十日法醫
理字第０九七０００四六七六號函，暨所附（九七）醫剖字第０
九七一一０一七六五號解剖報告書、（九七）醫鑑字第０九七一
一０一八七二號鑑定報告書各一份在卷可證，堪認上訴人供承持
木製圓椅揮擊被害人頭、臉部，致被害人當場死亡等情，係屬事
實。上訴人雖辯稱：伊無殺害被害人之意思云云。然頭、臉部係
人體甚為脆弱之要害處，苟持質地堅硬之木製圓椅朝人體頭、臉
部重擊，極易致人於死，此為一般常識，上訴人自不能諉為不知
，乃上訴人竟持質地堅硬之木製圓椅朝被害人頭、臉部要害處猛
力揮擊數下，致被害人頭、臉部因而受有上開嚴重之傷勢，另參
酌被害人血跡在案發現場噴濺之範圍甚廣，有案發現場照片等附
卷可證等情以觀，足見上訴人於被害人遭其持木製圓椅揮擊幾近
倒地時猶未罷手，堪認上訴人持木製圓椅揮擊被害人頭、臉部之
力道甚猛，且其殺意甚堅，上訴人有殺害被害人之犯意至為顯然
。上訴人雖另辯稱：係黃○○要伊教訓被害人云云。然上訴人就
相關情節前後供述不一，並與常情有違，且依上訴人、證人邱○
○、黃○○、廖○○、王○○所供述之內容以觀，堪認上訴人上
開辯解各情並非事實，並無足取。而證人蕭○○證述各情亦不能
為有利於上訴人之論斷。綜上各情，上訴人之犯行堪以認定，為
其所憑之證據及認定之理由。又以上訴人行竊後為能順利脫逃，
而持可供兇器使用之木製圓椅揮擊被害人致其無法抗拒，所為該
當於刑法第三百二十九條、第三百三十條第一項之竊盜因脫免逮
捕而攜帶兇器當場施以強暴之加重準強盜罪。又上訴人因被害人
堅阻其逃離，乃基於殺人之犯意，持木製圓椅揮擊被害人死亡，
而上訴人所犯準強盜及殺人之犯行，於時、地上有密切關係，係
屬結合犯，核上訴人所為係犯刑法第三百三十二條第一項之強盜
殺人罪。因認第一審適用上訴人所犯之上開法條及刑法第三十七
條第一項，並審酌上訴人之前科資料，其甫假釋出監即再為本件
犯行，又上訴人殺害被害人之手法甚為殘忍，致被害人家屬身心
受創甚鉅，且仍未與被害人家屬達成和解，復任意指稱黃○○牽
涉其中，企圖誤導事實之真相，惟姑念上訴人坦承事實發生之經
過，堪認其尚非全無教化遷善之餘地等一切情狀，就此部分論上
訴人以犯強盜罪而故意殺人罪，依法量處無期徒刑，並宣告褫奪
公權終身，其認事用法並無不合，量刑亦屬允當。復說明檢察官
上訴意旨指稱第一審判決對上訴人量刑過輕，及上訴人上訴意旨
指稱第一審判決對其量刑過重，均無可採，檢察官及上訴人之上
訴均為無理由。因而維持第一審關於上訴人強盜殺人部分之判決
，駁回檢察官及上訴人在第二審之上訴。經核於法尚無違誤。
本件上訴人提起上訴後復又撤回上訴，經原審依職權逕送審判，
視為上訴人已提起上訴，上訴人於原審判決後並未具體指摘原判
決有何違法情事，檢察官於原審判決後亦未表示不服或有其他意
見，其上訴難認為有理由，應予駁回。
據上論結，應依刑事訴訟法第三百九十六條第一項，判決如主文
。
中    華    民    國  九十九  年    七    月    八    日
                      最高法院刑事第一庭
                          審判長法官  董  明  霈
                                法官  林  茂  雄
                                法官  張  祺  祥
                                法官  陳  祐  治
                                法官  林  瑞  斌
本件正本證明與原本無異
                                      書  記  官
中    華    民    國  九十九  年    七    月   十四   日
                                                      Ｑ
附錄法條：刑法第三百三十二條
犯強盜罪而故意殺人者，處死刑或無期徒刑。
犯強盜罪而有下列行為之一者，處死刑、無期徒刑或十年以上有
期徒刑：
一、放火者。
二、強制性交者。
三、擄人勒贖者。
四、使人受重傷者。

司法院資訊處製作；財團法人民間司法改革基金會備份。
